【裁判字號】    95,訴,4319
【裁判日期】    970306
【裁判案由】    發明專利申請
【裁判全文】
臺北高等行政法院判決
                                     95年度訴字第04319號
                              .
原      告  美商‧亞古龍醫藥股份有限公司
代  表  人  甲○○ ○○○ ○.
原      告  日商‧日本菸草股份有限公司
代  表  人  乙○○○
共      同
訴訟代理人  楊祺雄律師
            劉法正律師      （兼送達代收人）
複  代理人  張東揚律師
被      告  經濟部智慧財產局
代  表  人  王美花（局長）
訴訟代理人  丁○○
            丙○○
上列當事人間因發明專利申請事件，原告不服經濟部中華民國95
年10月13日經訴字第09506179260號訴願決定，提起行政訴訟。
本院判決如下：
    主  文
原告之訴駁回。
訴訟費用由原告負擔。
    事  實
一、事實概要：原告二人於民國（以下同）87年03月12日以「HI
    V 蛋白抑制劑」向被告申請發明專利，並以西元1997年03
    月13日申請之美國第08/815,951號專利案主張優先權，經被
    告編為第00000000號予以審查，不予專利。原告不服，申請
    再審查，並修正發明名稱為「用於抑制HIV 蛋白之化合物
    和藥學組成物」；嗣原告於94年01月03日申請將該案分割為
    二部分，改為各別申請，經被告核准分割，另編為第000000
    00號申請案，發明名稱亦改為「用於抑制HIV 蛋白之化合
    物和藥學組成物(二)」，續予審查，於95年04月06日（95）智
    專三(四)01027 字第09520254920 號專利再審查核駁審定書為
    仍應不予專利之處分。原告不服，提起訴願，經訴願決定駁
    回，原告猶未甘服，遂向本院提起行政訴訟。
二、兩造聲明：
  (一)原告聲明：
  1.原處分及訴願決定均撤銷。
  2.被告就原告所請第00000000號「用於抑制HIV蛋白之化合物
    和藥學組成物(二)」發明專利申請案應為准予專利之處分。
  3.訴訟費用由被告負擔。
  (二)被告聲明：
  1.駁回原告之訴。
  2.訴訟費用由原告負擔。
三、兩造之主張：
甲、原告主張：
  (一)被告未依專利法第26條第2、3項之規定審查本案：
  1.按「發明說明應明確且充分揭露，使該發明所屬技術領域中
    具有通常知識者，能瞭解其內容，並可據以實施。」「申請
    專利範圍應明確記載申請專利之發明，各請求項應以簡潔之
    方式記載，且必須為發明說明及圖式所支持。」分別為專利
    法第26條第2 、3 項之規定。
  2.按「專利法第26條第2項之規定...指發明說明之記載，應使
    該發明所屬技術領域中具有通常知識者在發明說明、申請專
    利範圍及圖式三者整體之基礎上，參酌申請時的通常知識，
    無須過度實驗，即能瞭解其內容，據以製造或使用申請專利
    之發明，解決問題，並且產生預期的功效。」「申請專利範
    圍必須為發明說明及圖式所支持，係要求申請專利範圍中每
    一請求項所記載之申請標的必須是該發明所屬技術領域中具
    有通常知識者從發明說明所揭露的內容直接得到的或總括（
    generalization）得到的技術手段... 審查時，應參酌申請
    時的通常知識，包括相關的先前技術，判斷請求項總括的範
    圍是否恰當，而使申請專利範圍未超出發明說明所揭露的內
    容，亦未減損申請人理當獲得之權益。」分別為被告93年07
    月所頒布之「發明專利審查基準」第2 篇第1 章第2-1-4 及
    2-1-42頁所載。是以，依據專利法第26條第2 、3 項之規定
    ，一所請發明若能被該項技術領域中具有通常知識者基於說
    明書的整體揭露內容所瞭解並應用，即可視為「可據以實施
    而可被支持」者，並不要求發明說明書就發明的每一態樣皆
    應列出實施例。
  3.被告並未依據前揭專利法所規範的原則，以發明所屬技術領
    域中具有通常知識者之觀點，參酌本案整體揭露內容以及先
    前技術水準，審慎考量並合理判斷本案所請範圍的妥適性。
    此從被告在審查期間所出示的所有公函及原處分中，完全沒
    有援引本案「實施例」以外的其他揭露內容，以及與本案相
    關的先前技術（包括本案說明書所指出之US 5,484,926專利
    案的實體內容），而僅泛稱「依據本案說明書揭露之內容僅
    有化學式21醯胺之合成方法及相關藥理測試數據，本案申請
    專利範圍已遠超過說明書可據以實施之內容」足稽。
  4.本案並非單獨由式21化合物之製備及藥理測試數據推衍出如
    本案申請專利範圍第1項中所請範圍。事實上，基於對HIV蛋
    白抑制劑相關技藝的認知，從本案對於申請專利範圍第1
    項所界定之化合物之揭露，輔以本案所提供式21化合物之例
    示，該項技術領域中具有通常知識者當可利用例行之實驗即
    可獲致該等化合物，並合理地預期所請化合物具有HIV 蛋白
    抑制活性；換言之，在發明說明書中縱未逐一提供本案所
    請化合物的物、化性質分析與藥理分析之數據，亦不會影響
    本案說明書參閱者對於本案所請標的之了解，也絕不會因為
    未提供此等數據而無法完成本發明的「製造」與「應用」。
  5.就被告答辯援引前揭審查基準第2 篇第1 章第2-1-5 頁之文
    字，主張本案申請專利範圍第1 項因僅有單一實施例，故不
    符「無須過度實驗」及「為發明說明所支持」之要件一節，
    說明如下：
    (1)關於「發明或新型說明」應敘明之事項，專利法施行細則
      第17條已明文列舉，該條所謂「實施方式」乃指「就一個
      以上發明或新型之實施方式加以記載，必要時得以實施例
      說明」。是以，實施例之功能僅是單純輔佐說明一申請案
      可被實施之較佳態樣，而非可被實施之一切態樣。因此絕
      不能認為沒有相對應實施例之申請專利範圍，即屬「未被
      發明或新型說明」所支持或「不可實施」。
    (2)按「評估是否必須過度實驗，至少應考量下列因素：(1)申
      請專利範圍的廣度；(2)申請專利之發明的本質；(3)該發明
      所屬技術領域中具有通常知識者之通常知識水準；(4)發明
      在所屬技術領域中之可預測程度；(5)發明說明所提供指引
      的數量（amount of direction ），包括先前技術中所述
      及者；(6)基於揭露內容而實施申請專利之發明所需實驗的
      數量。」為前揭審查基準第2 篇第1 章第2-1-5 頁所載。
      由此可知，實施例則不在衡酌之列。
    (3)綜上，不論是專利法、專利法施行細則或專利審查基準，
      均未要求發明專利說明書必須包含何種態樣或多少數目以
      上之實施例或實驗數據。質言之，被告審查本案是否符合
      「無須過度實驗」及「為發明說明所支持」之要件時，所
      應衡酌之重點乃是本案說明之整體揭露內容及先前技術，
      而非申請案之實施例，更非實施例之數量。因此，被告主
      張「實施例不僅要有足夠的數量，且在申請範圍內應有均
      衡的分布和合理的佈局」，實為脫逸專利法制之見解，顯
      屬違法。尤有甚者，被告答辯仍稱「按被告核駁本案之審
      定理由既為說明書有限的揭示內容不足以支持所請範圍皆
      符專利要件，其重點即在相對於申請專利範圍，說明書之
      揭示內容是否明確、充分、可據以實施，此與本案相關的
      先前技術並無相關」，更顯與專利法第26條第2、3項及前
      揭專利審查基準之規定違背，益證其違法。
  6.關於專利法第26條第2、3項之規定，被告並未就其主張盡其
    舉證責任：
    (1)專利申請案是否不符專利要件，應由被告依職權調查、負
      擔舉證責任，此項原則早經 鈞院91年度訴字第245號判決
      揭示在案：「於專利申請案之審查，有無法定不予專利之
      情事，應屬主管機關依職權調查之事項，尚難責由申請人
      舉證證明其無法定不予專利之情事。... 被告竟於再審查
      核駁理由先行通知書第一項要求原告應補充資料『說明相
      關前案與本案在化學結構、活性或其他特性之比較，具體
      指明本案標的之新穎性、突出的技術特徵或顯然之進步』
      ，並以原告未補充資料說明，即認定系爭案不具進步性，
      顯然違背前揭法令規定之意旨。」
    (2)本案乃是在HIV 蛋白抑制劑相關先前技術水準之基礎上
      ，經過龐大研發團隊之努力，而取得本案申請專利範圍第
      1 項所界定化合物之揭露，並提供式21化合物之例示作為
      支持。在相關技術領域中具有通常知識者，已可清楚且無
      歧異地了解並合理預期本案現今所請化合物是可被合成出
      來並發揮所欲之功效。被告如質疑本案之可實施性，即應
      本其職權調查、提出充足之反證，始能說服原告、業界。
    (3)惟被告除一再執認本案所請範圍過廣之外，從未提出任何
      具體客觀之學術資料、技術文獻以實其說；甚至在本件訴
      訟程序中，仍僅以「就化學領域之發明而言，... 僅靠設
      計構思提出的技術手段一般不一定能解決發明所涉及課題
      ... ，從而難以相信發明已經完成」、「無法獲得如原告
      所稱在本案具同一主鏈的化合物之非主鏈部份進行一般性
      官能基的取代，並不會損及具備該主鏈之化合物的藥理活
      性之結論」等語，模糊籠統地否認本案之可實施性與該US
       5,484,926專利案之證明力，被告此種獨斷式之審查意見
      ，難謂已盡舉證責任。
  (二)被告對於本案之審查違反專利法第46條第2項之規定：
  1.按「經再審查認為有不予專利之情事時，在審定前應先通知
    申請人，限期申復。」為專利法第46條第2 項之規定。是以
    ，被告在作出原處分之前，必須依法向原告明示其所引用不
    予專利之理由及依據，使原告能有說明之機會，以供被告作
    為終審定奪之參考。原告為了彰示本案所揭示之內容已可令
    熟悉此技藝者瞭解推斷如何製造或使用本案所請化合物，於
    本案審查期間一再提出說明，並提供先前技術文獻供被告作
    為審查參考，請求被告依據本案的整體揭露內容以及先前技
    術水準來詳實審查，並予以指明認定本案所請範圍可能涵括
    無法實施之物種的相關據理。惟被告除了一再執認本案所請
    範圍過廣之外，未曾出示具體意見使原告瞭解「何謂被告所
    稱之說明書足以支持之範圍」，縱原告欲進一步限縮本案之
    申請專利範圍，亦無法知悉要如何修正本案申請專利範圍?
    被告驟然駁回本案之申請，致原告無以依法取得應有之權利
    ，顯違專利法第46條第2 項之規範，構成程序上重大瑕疪。
  2.原處分關於US 5,484,926專利案之審定意見，亦違反專利法
    第46條第2項規定：
    (1)查 鈞院91年度訴字第579號判決指出：「關於R及R'所請
      大部分範圍無相關合成實例或物、化數據支持，其藥理活
      性也難以推知部分，被告並未於再審查核駁理由先行通知
      書明確記載。... 則被告據之作為核駁系爭案申請之理由
      ，自與專利法第40條第2 項明文（即現行法第46條第2 項
      ）... 不合。」職是，核駁理由若未明確記載於「專利再
      審查案核駁理由先行通知書」中，即屬違法而應予撤銷。
    (2)被告於本件再審查程序已違反前揭「明確記載」原則：
      查該US 5,484,926專利案乃是在本案專利說明書中引用
        之習知技術，攸關本案是否符合專利法第26條規定，被
        告自應詳加論述。惟被告於再審查程序中只是一味要求
        原告提出資料說明本案有可實施性，完全未依職權調查
        證據，更顯然未審酌該美國專利案。原告只好於94年11
        月08日「專利補充、修正申請書」中，將該美國專利精
        要部分附為參考文獻，希望喚起被告之注意，惟被告於
        94年11月29日以（94）智專三(四)01027字第09421083040
        號再審查案核駁理由先行通知書（以下簡稱核駁理由先
        行通知書）主張：「... 惟11月08日所提參考文獻僅有
        化合物之製備實例，其出處並未記載不具有公信效力，
        而依據現行審查基準... 所增加的實施例並非該發明所
        屬技術領域中具有通常知識者自原說明書或圖式能直接
        且無歧異得知者，應視為超出原說明書或圖式所揭露之
        範圍。」換言之，被告一方面否認該US 5,484,926專利
        案之證據能力，另一方面主張其縱有證據能力仍超出本
        案之申請專利範圍。
      由被告以上見解，顯見被告完全不知原告於94年11月08
        日提出之參考文獻，就是本案說明書所引用之前揭美國
        專利精要部分。為此，原告乃於95年03月22日復提出「
        專利補充、修正申請書」，將該US 5,484,926專利說明
        書全文86頁悉數提供被告，並解釋其與本案之正確關聯
        。不料，被告竟於同年04月06日率爾作成原處分，一反
        核駁理由先行通知書之見解而稱：「... （原告）並指
        出由該篇文獻可得具有相同主鏈之為數眾多的化合物，
        於HIV 蛋白抑制作用上均會具有活性之結果。若申請
        人（即原告）上述論點屬實，則本案所請範圍乃先前技
        藝已可預期，因取代基R 及R'均不會破壞該主鏈具有的
        藥學活性... 。」質言之，被告於原處分竟改稱本案已
        在前揭美國專利實質揭露範圍之內，因而不具進步性。
      按「參考文獻...超出原說明書或圖式所揭露之範圍（
        見核駁理由先行通知書）」係意謂前揭美國專利之揭露
        範圍較本案為廣，非其所可預期；而所謂「本案所請範
        圍乃先前技藝（即參考文獻）已可預期（見原處分）」
        ，卻是意謂前揭美國專利之揭露範圍已實質包含本案在
        內，使本案不具進步性。此二種見解顯屬矛盾而不能兩
        立。是以，被告未將原處分中核駁本案之主要見解於核
        駁理由先行通知書中告知原告，違反專利法第46條第2
        項之規定；且二者理由相較亦顯屬矛盾，有違行政程序
        法第8 條之規定。
  (三)製藥界具有通常知識者，若參考US 5,484,926專利案，即可
    瞭解本案之內容，並據以實施：
  1.該US 5,484,926專利案作為先前技術之特徵：
    (1)本案說明書第9頁，已披露數件美國、日本前案專利，其
      中西元1996年01月16日核准之US 5,484,926專利案為最相
      關之HIV 蛋白抑制劑化合物、藥學組成物之發明，其提
      出「化合物具有HIV 蛋白抑制活性」之上位概念，並揭
      露「一系列化合物之相關製備例與活性測試來佐證」；換
      言之，該US 5,484,926專利案已建立「在主結構式（I）
      化合物之共通結構下，諸多化合物大致具有抑制HIV 蛋白
      之基本活性」之先前技術背景。
    (2)查在該美國專利例證（Example）1至93中，尚揭露出若干
      具有共通結構之實施例化學式（可以例證90至92為代表）
      ；且該3項化學式在對應於本案發明化學式(9)之R、R'位置
      乃具有一不變側鏈結構。
  2.本案則透過活性篩選、分析蛋白水解之抑制速度及HIV 感染
    細胞株中抗病毒效果等試驗，證明該US 5,484,926專利案之
    不變側鏈部分，仍可變異，在變異之後仍然具有抑制HIV 蛋
    白之活性。此試驗結果，可以本案說明書化學式（21）為
    示範【亦即，側鏈已經改變（如延長-OH 醯胺支鏈），惟仍
    具有抗HIV 活性】。易言之，本案乃是對前揭美國專利所界
    定之「抑制HIV 蛋白化合物」之結構，重新界定、修正。
    依本案所界定之主結構，其所包含之化合物多樣性更為豐富
    ，自具有高度產業利用價值。
  3.須指明者，依有機化學之學理，一化合物如果僅是在非主結
    構之側鏈上進行化學基之一般性取代時，應不致改變此化合
    物之基本活性，此所以具有相同主結構之眾多化合物仍可論
    屬同一群組。於本件亦然，本案之化學式（21）雖然在該側
    鏈上係使用氫、1,1-二甲基-2- 羥乙基為示範，但在該側鏈
    上可取代之化學基絕非僅有此種方式；正如該US 5,484,926
    專利案所教示之化合物主結構，其在若干側鏈上亦容許多種
    型態之變異。因此藥學領域具有通常知識水準之人，依據本
    案說明書、US 5,484,926專利案之整體揭示內容，當可預期
    本案所揭示者，應可總括為本案說明書之化學式(9)（即本案
    申請專利範圍第1 項）所涵攝之化合物群組。
  4.本案申請專利範圍對側鏈上可進行一般性取代之化學基均已
    詳細界定。以本案請求項第1項為例，其對於R與R'基，即界
    定為：「其中：R 與R'係獨立地選自氫、取代或未取代之烷
    基-OR1基、以（C1-C6 ）烷基或（C1-C6 ）烷基-OH 基取代
    之環烷基、以（C1-C6 ）烷基或（C1-C6 ）烷基-OH 基取代
    之雜環基、烷基-NR2R3基或一烷基-S（X ）（Y ）R4基，但
    是當R為 氫或是取代或未取代之烷基-OR1基時，R'非選自氫
    或是取代或未取代之烷基-OR1基；其中：R1為氫、取代或未
    取代之烷基或醯基；R2與R3各自獨立地選自氫、取代或未取
    代之烷基、環烷基、雜環基及芳基以及醯基與磺醯基；R4為
    氫、取代或未取代之烷基、環烷基、雜環基或芳基；以及X
    與Y 各自獨立地選自＝O 或無；只要當R 及R'中之至少一者
    為一個被（C1-C6 ）烷基或（C1-C6 ）烷基-OH 基所取代之
    環烷基時，該環烷基係擇自下列群組（化學式略）；其中：
    此處所述的『醯基』此詞係指：L6C （O ）L4，其中L6是一
    單鍵、-O或-N，L4是烷基、胺基、烷氧基或氫，以及其中烷
    基與烷氧基可被選擇性地取代；此處所述的『磺醯基』此詞
    係指：-SO2-L5 ，其中L5是芳基、烷基、環烷基、雜環或胺
    基，而芳基、烷基、環烷基與雜環被選擇性地取代；此處所
    述的『烷基』此詞係指取代或未取代之C1-C8 烴；此處所述
    的『芳基』此詞係指：碳環或雜環系、芳族的5-14員單環或
    多環之環，具有擇自於氮、氧與硫之雜原子；此處所述的『
    環烷基』此詞係指C5-C14飽和或部分飽和的單碳環或多碳環
    之環；此處所述的『雜環』此詞係指：一芳族或一飽和或部
    分飽和的單環或多環5-14員環，具有1 至3 個擇自於氮、氧
    與硫之雜原子，其中任一氮與硫雜原子可選擇性地被氧化，
    而任一氮雜原子可選擇性地被四級化，以及其中一雜環之環
    可在任一合適的雜原子或碳原子處被附接；以及其中在上面
    所提的基團中，一烷基、一芳基、一環烷基、一雜環基可獨
    立地被取代以：巰基、硫醚、硝基、胺基、芳氧基（O-芳基
    ）、鹵素、羥基、烷氧基、醯基、烷基、芳基、環烷基或一
    飽和或部分飽和的雜環基，其中此等取代基之每一者可依據
    下列取代基被進一步地取代，其中：硫醚，其代表：S-芳基
    ；S-雜環，其中該雜環係為飽和或部分飽和的；S-（C5-C7
    ）- 環烷基；以及S-烷基，其中該- 芳基、該- 雜環、該-
    烷基與該- 烷基可如上述被選擇性地取代；以及胺基，其代
    表：-NL1L2, ，其中L1與L 2 獨立地選自於：氧、碳環、雜
    環、烷基、磺醯基（如上所界定的）以及氫；或NC（O ）L3
    ，其中L3為烷基、烷氧基、氫或-NL1L2，以及其中烷基與烷
    氧基可如上述被取代；或其一藥學上可接受之鹽類。」
  5.原處分關於US 5,484,926專利案之認知，顯屬錯誤：
    如前所述，該US 5,484,926專利案所界定之化合物主結構，
    在相當於本案之R 及R'側鏈部分，具有不變側鏈，此在該案
    所有之例證（Example ）中，無一例外；反觀，本案卻是以
    化學式(9)、（21）證明了US 5,484,926專利案之錯誤，並重
    新界定了一種抗HIV 病毒之化合物主結構，並無「本案所請
    範圍乃先前技藝已可預期」。
  (四)訴願機關在判定被告審查過程中是否有行政疏失，未基於公
    平原則給予原告澄清或到會說明之機會，反附會被告之核駁
    意見，實有可議：
  1.訴願機關未細察被告於本案審查階段未曾提出具體事證以建
    立其認定本案所請範圍過廣之「合理的懷疑」之事實，反附
    會被告之核駁意見指稱「僅以單一實施例-即化學式（21）
    之醯胺做為示範，依據學理、實務經驗及習知技術等專業常
    識判斷，熟習有機合成技術者僅能依據該實施例之實施方法
    製出申請專利範圍第1 項所含括之部分化合物」，並據以判
    定本案申請專利範圍超過說明書可據以實施之內容，顯係違
    反專利法第26條第2 、3 項之規定。因發明說明書之整體揭
    露內容都是發明所屬技術領域中具有通常知識者可以參酌者
    ，而不限於示範用之較佳實施例而已；又專利法並沒有規定
    一專利申請案之發明說明書必須包含「多少數目以上之實施
    例」才算是揭露完全。事實上，按專利法施行細則第17條第
    4 項之規定，於說明書中，實施例僅是單純地供用作為輔佐
    說明欲申請專利的發明如何被實施的較佳態樣，俾有利於熟
    習該項技術者可以參照實施，而非用以界定申請專利範圍的
    依據，其理甚明。
  2.由訴願決定所稱「然而當使用胺基酯類為合成原料時，以本
    案說明書中所揭示之化學式（21）醯胺化合物的實施方法，
    佐以學理、實務經驗及習知技術等專業常識，當可知合成過
    程中可能因各式反應條件而導致酯類斷裂，因此必須採用不
    同合成順序或不同合成條件」，更顯示其對於申請專利範圍
    必須為說明書所支持乙節產生錯解。因要論究是否得到支持
    必須以「說明書之整體內容」，透過「本項技術領域中具有
    通常知識者的眼光」加以考量，因此縱有被告所稱「合成過
    程中可能因各式反應條件而導致酯類斷裂，必須採用不同合
    成順序或不同合成條件之事實」，然則只要不同合成順序或
    不同合成條件以及本項技術領域中具有通常知識者經由本案
    之整體揭露內容（包含所提供式21化合物之製備實施例之例
    示），依據其本身專業素養判別知道如何利用例行之手段來
    作調整與變化，如此的揭示內容即符合專利法第26條第2、3
    項之規定。更勿論，酯基的保護的技術是本項技術領域中具
    有通常知識者所具有之一般通常知識。因此，訴願機關之論
    據顯然係在未就本項技術領域中具有通常知識者的眼光，特
    別是此等人士在合成技術上與酯基保護所具有相關專業知識
    考量下，所得出之錯誤結論。訴願決定有適用法規不當之違
    法，至為明顯。
  3.訴願機關錯解US 5,484,926專利案所教示之HIV 蛋白抑制
    劑相關技藝的發展水準：
    (1)由訴願決定所稱「與本案有關之化合物...，在本案中僅
      提出R與R'一者為氫，另一者為1,1-二甲基-2-羥基乙基（
      即實施例中化學式21醯胺化合物），而在US 5,484,926專
      利案中僅揭示R 與R'一者為氫、另一者為第三丁基之化合
      物（即實施例23之化合物）」，顯見訴願機關錯解該US 5
      ,484,926專利案所教示之HIV 蛋白抑制劑相關技藝的發
      展水準。
    (2)就實質技術層面而言，該US 5,484,926專利案之整體揭露
      內容教示一系列具有相似主鏈的化合物（不只是其實施例
      23之化合物），在非核心位置上的一般性取代，並不會損
      及該化合物因具備核心結構所能產生的功能，此亦是用來
      佐證說明本項技術領域中具有通常知識者之了解與發明當
      時的技術水準。則此等具有通常知識之人士基於對此HIV
      蛋白抑制劑相關技藝的認知，了解到本案對於申請專利
      範圍第1 項所界定之化合物之揭露，輔以本案所提供式21
      化合物之例示，自當清楚且無歧異地了解並合理預期本案
      所請化合物是可被合成出來並發揮出其所欲達成的功效。
    (3)訴願機關僅以該US 5,484,926專利案之實施例23作為唯一
      考量依據，而未就該證據是用來佐證說明本項技術領域中
      具有通常知識者可以了解到發明當時HIV 蛋白抑制劑技
      術水準之證據與事實作考量，此更足佐證被告未就證據的
      整體與實質內容來認定相關事實與發明當時之技術水準。
  4.承上，被告與訴願機關皆未正確認知到本案本項技術領域中
    具有通常知識者了解到發明當時HIV 蛋白抑制劑技術水準
    ，以及該US 5,484,926專利案之佐證內容為何，以致有被告
    「本案化合物所請範圍涵蓋過廣，已非說明書內容所能支持
    」以及訴願決定所謂「就學理而言，此兩化合物之側鏈取代
    基（亦即1,1-二甲基-2- 羥基乙基及第三丁基）具有高度相
    似性，實難推論他種更大（更多碳數）、更小（更少碳數）
    或含有他種取代基不致影響主鏈所產生之抑制HIV 蛋白藥
    理活性」等錯誤結論。
  (五)訴願機關未糾正被告違反專利法第46條第2項規定之事實，
    反附會被告之核駁意見，顯有認定事實不依證據及處分理由
    不備之違法：
  1.由訴願決定所稱「本案...僅實際製得說明書中化學式（21
    ）之醯胺，但其申請專利範圍第1項卻擴衍至...，經被告於
    面詢及再審查階段一再將上揭事由通知原告並請其修正...
    。故被告既已就其所提出之申請專利範圍及修正本予以審查
    ，並一再具體指出不符專利之事項請其修正，原告等未依指
    示修正，反指稱被告未曾出示具體意見以令其瞭解當如何限
    縮申請專利範圍」，顯見訴願機關未詳研查被告有不當審查
    之失；亦即，被告僅以實施例為依據，而未就本案之整體與
    實質內容來詳實審查，且未曾出示具體事證以令原告瞭解何
    謂被告所稱之「足以支持之範圍」，反不當附會被告之核駁
    意見，確有可議。
  2.有關所請發明是否有符合專利要件，應由審查委員盡審查之
    責後，於核駁理由先行通知書內明確敘明不准專利之理由，
    並佐以公開文獻支持其依據，專利申請人方能就此提出適切
    申辯。訴願機關未詳研求認清被告沒有進行客觀之判斷，且
    未給予原告陳述意見之機會之事實，更拒絕給予原告言詞辯
    論之機會，致原告迄今仍不能釐清本案所有重要關鍵，即為
    駁回訴願之決定，同有可議而無可維持。
  (六)原處分關於本案申請專利範圍第2 、4 、5 、7 、8 項之審
    定意見，亦實質違反「逐項審查原則」：
  1.本案申請專利範圍第2 、4 、5 、7 、8 項雖均屬附屬項，
    仍是個別專利審查標的，依前揭鈞院91年度訴字第579 號判
    決之見解，被告自應「明確記載」各項核駁之理由，始為適
    法。
  2.查被告不論是在核駁理由先行通知書或原處分內，縱曾對以
    上5 個附屬項記載核駁理由，亦不過是「惟第1 項（或第7
    項）涵蓋範圍過廣，不符專利要件... 故本項所請範圍亦不
    符專利要件」而已。一言以蔽之，被告之審查標準乃是「獨
    立項不符專利要件，則其附屬項亦不符專利要件」。
  3.惟「附屬項係包含所依附請求項之所有技術特徵... 並另外
    增加技術特徵，而就被依附之請求項所載的技術手段作進一
    步限定之請求項。」為前揭審查基準第2 篇第1 章第2-1-16
    頁所載。是以，附屬項之涵蓋範圍絕對較其獨立項為狹窄；
    縱本案之獨立項「涵蓋範圍過廣」，並不能當然認定其附屬
    項亦「涵蓋範圍過廣」，被告仍應就各該附屬項所增加之限
    制要件，具體審查，並明確記載其核駁理由，始屬適法，故
    被告以「獨立項不符專利要件，則其附屬項亦不符專利要件
    」之論理核駁本案所有附屬項，違反「專利審查基準」、「
    逐項審查原則」與論理法則，實屬明灼。
  (七)綜上所述，本案確為符合專利法規定之發明，敬請鈞院鑒察
    ，判決如訴之聲明，以維權益。
乙、被告主張：
  (一)原處分並無不當：
  1.原告訴稱「被告對本案之審查並未以發明所屬技術領域中具
    有通常知識者之觀點，參酌本案整體揭露內容以及先前技術
    水準，審慎考量並合理判斷本案所請範圍的妥適性，違反專
    利法第26條第2、3項之規定；依據被告93年07月『發明專利
    審查基準』第2篇第1章第2-1-4、2-1-42頁所載可知，一所
    請發明若能被該項技術領域中具有通常知識者基於說明書的
    整體揭露內容所瞭解並應用，即可視為『可據以實施而可被
    支持』者，並不要求發明說明書就發明的每一態樣皆列出實
    施例」，惟其與事實不符，因被告之審查並未要求說明書應
    逐一例示所請範圍之化合物；且說明書及圖式應明確且充分
    揭露，使發明所屬該項技藝領域中具有通常知識者能瞭解其
    內容，並可據以實施，以作為公眾利用之技術文獻。就化學
    領域之發明而言，影響發明結果的因素是多方面的，且相互
    交叉、錯綜複雜，其作用常是無法預期的，僅靠設計構思提
    出的技術手段一般不一定能解決發明所涉及課題，必須經過
    試驗證明才行，如請求標的為化合物，若僅列出該化合物的
    分子式或結構式，而不通過具體試驗將其合成出來並測試其
    熔點、NMR 等物、化性數據，專業人員根本無法推知其能否
    製備或將具有何種性質，從而難以相信發明已經完成（詳最
    高行政法院88年度判字第365 號、90年度判字第2284號等判
    決）。
  2.本案說明書揭露內容不足以支持所請範圍：
    (1)綜觀本案審查過程，被告以本案說明書僅揭示化學式21醯
      胺之合成方法，其物、化性資料及藥理測試數據，申請範
      圍卻擴衍至一種化學式(9)之化合物，其中取代基R 、R'為
      獨立選自氫、取代或未取代之烷基-OR1基，以（C1-C6 ）
      烷基或（C1-C6 ）烷基-OH 基取代之環烷基，以（C1-C6
      ）烷基或（C1-C6 ）烷基-OH 基取代之雜環基等（見本案
      申請專利範圍第1 項），因申請專利範圍過於廣泛、籠統
      ，且說明書並無相關物、化性資料或藥理測試數據予以支
      持，被告於審查過程中一再函原告修正相關範圍。惟原告
      則堅持本案所請化學式(9)之化合物有一主鏈，而HIV 蛋白
      抑制活性即是植基於此，擇自本案所列替代選擇中的R
      及R'不會破壞所有的藥學活性（見94年09月08日申復理由
      書第5 頁第9 至11行、13至15行），並要求面詢。
    (2)被告於94年10月04日辦理面詢，針對原告所述化學式(9)之
      化合物有一主鏈，而HIV 蛋白抑制活性即是植基於此乙
      事，請原告補充相關文獻、資料予以佐證。嗣原告於94年
      11月08日提供一未記載時間、出處的資料，欲以支持其所
      主張的「具相同主鏈的化合物，在非核心結構部分進行一
      般性取代，並不會損及該化合物因具備該核心結構所能產
      生的功效」，惟因該補充文件未記載時間、出處，被告乃
      以前揭核駁理由先行通知書明確告知原告：「該份資料不
      足以作為本案參考資料；而依據說明書之內容僅提供式21
      化合物之製備實施例及藥理數據，以有限的技術內容不足
      以支持所請範圍... 。」
    (3)原告復於95年03月22日補送US 5,484,926專利案（即94年
      11月08日所送之資料）並主張：「該資料可顯示具有相同
      主鏈之為數眾多的化合物，於HIV 蛋白抑制作用上均會
      具有活性，故以本案揭示之內容為基礎，佐以該份資料應
      可預期如本案所請化學式(9)之R 及R'取代基的化合物，均
      可產生HIV 蛋白抑制活性... ；本案雖未逐一提供所請
      化合物的物、化性質分析與藥理分析數據，但根本不會影
      響本案的『製造』與『應用』。」惟依據「藥物化學之結
      構與活性關係理論」，藥物之活性與取代基之結構息息相
      關，當取代基之結構改變時，藥物之活性亦隨之改變，其
      變化常是無法預期的，尤其是取代基帶有雜環基、芳基、
      醯基或磺醯基等複雜基團時，更無法由單純的氫、1,1-二
      甲基-2- 羥基乙基（式21化合物）或取代基R 及R'一者為
      氫、一者為第三丁基之化合物（US 5,484,926）就可推論
      出只要具相同主鏈之化合物即具相同藥理活性。
    (4)針對本案，原告一再聲稱「所請化合物及其特殊功效係本
      案首揭，先前技藝中完全未提供相關的教示」，惟於說明
      書僅提供一個製備實施例，相對於本案申請專利範圍所請
      的範圍，說明書之揭示內容顯有不足以支持之事實，故原
      處分並無不當。
  3.原告對原處分有所誤解：
    (1)原告訴稱「被告完全未援引本案『實施例』以外的其他揭
      露內容以及與本案相關的先前技術，僅一再以『依據說明
      書之內容，僅實際製得式21醯胺』，而謂本案申請專利範
      圍已遠超過說明書可據以實施之內容」，亦顯示原告對原
      處分有所誤解。
    (2)按被告核駁本案之審定理由既為說明書有限的揭示內容不
      足以支持所請範圍皆符專利要件，其重點即在相對於申請
      專利範圍，說明書之揭示內容是否明確、充分、可據以實
      施，此與本案相關的先前技術並無相關，合先敘明。
    (3)至於本案「實施例」以外的其他揭露內容，已如前述，並
      不是一種形式要求，在化學領域相關發明專利申請案僅靠
      設計構思提出的技術方案一般不一定能解決發明所涉及課
      題，必須經過試驗證明才行。說明書揭示的實施例不僅要
      有足夠的數量，且在申請範圍內應有均衡的分布和合理的
      佈局，這樣才能支持所請範圍確具有專利性而可准予專利
      ，這也是專利法第26條第3 項規定申請專利範圍必須為發
      明說明及圖式所支持立法意旨之所在。
  4.綜上，原告訴稱被告對「單一實施例」不加區別地否認其能
    支持請求範圍，有違發明專利審查基準第2-1-4 頁之意旨，
    亦無可採；另前揭審查基準第2-1-10頁，亦明確記載如化學
    物質，通常須記載一個或一個以上之實施例，以符合充分揭
    露而可據以實施之要件；而實施例的數目是否適當，應考量
    發明的性質、所屬技術領域及先前技術的情況，原則上應以
    是否符合充分揭露而可據以實施之要件及是否足以支持申請
    專利範圍，予以判斷。
  (二)原告訴稱「被告於再審查核駁審定之前，並未明示所引用不
    予專利之理由及依據」，亦純屬片面說詞：
  1.按「經再審查認為有不予專利之情事時，在審定前應先通知
    申請人，限期申復。」為專利法第46條第2 項之規定。被告
    在審查、面詢過程中，一再告知原告以說明書揭示有限的技
    術內容，不足以支持所請範圍皆符專利要件；原告則一再聲
    稱化學式(9)之化合物有一主鏈，而HIV 蛋白抑制活性即是
    植基於此，故取代基R 及R'均不會破壞該主鏈具有的藥學活
    性，被告乃請原告補充相關資料予以說明、佐證。
  2.原告於95年03月22日補充US 5,484,926專利案，經查所請化
    合物中與本案相關者（如申請專利範圍第1 項），僅有取代
    基R 與R'一者為氫、一者為第三丁基，在未提出任何相關數
    據、資料證明具同一主鏈的化合物之非核心結構部份進行一
    般性取代，並不會損及該化合物因具備該核心結構所能產生
    的功效情況下，原告即主觀認定具同一主鏈的眾多化合物，
    其上R 及R'取代基並不會影響藥學活性，而欲支持如本案所
    請範圍皆具有相同醫療活性，被告因上述論點顯違常理乃予
    以核駁審定，此與原告稱被告未向其明示不予專利之理由及
    依據等說詞實有出入。
  3.至原告訴稱不知如何修正申請專利範圍乙事。查原告在審查
    過程中，並未指出不知如何修正本案申請專利範圍（可參酌
    原告審查過程中歷次所送申復書），合先敘明。有關US 5,4
    84,926專利案原告一再宣稱：「該份資料可顯示具有相同主
    鏈之為數眾多的化合物，於HIV 蛋白抑制作用上均會具有
    活性，故以本案揭示之內容為基礎，佐以該份資料應可預期
    如本案所請化學式(9)之R 及R'取代基的化合物，均可產生HI
    V 蛋白抑制活性；本案雖未逐一提供所請化合物的物、化
    性質分析與藥理分析數據，根本不會影響本案的『製造』與
    『應用』。」惟在訴願補充理由書則反稱：「US 5,484,926
    專利案所代表的是本案提出申請之前所屬技術領域的一般技
    術水準，以作為支持本案所請標的之背景資料，其不能夠亦
    不需要代表『擴及於所有具相同主鏈之相關化合物均具有所
    欲HIV 蛋白抑制活性』（見訴願補充理由書第4 頁第二項
    第1 點第4 至7 行）。」其前後說詞明顯矛盾。依據US 5,4
    84,926專利案揭示內容，與本案具相同主鏈之化合物僅有例
    92、93（見申請專利範圍第1 、5 項），故原告所稱「US 5
    ,484,926專利案代表的是申請之前所屬技術領域的一般技術
    水準，其為支持本案所請標的之背景資料，其不能夠亦不需
    要代表擴及於所有具相同主鏈之相關化合物均具有所欲HIV
    蛋白抑制活性」，應為屬實；則原告所稱「該資料顯示一
    系列具有相同主鏈的為數眾多化合物，於HIV 蛋白抑制作
    用上均會具有活性」之說詞顯然有誤，不足採信。另本案不
    准予專利之主要理由在於說明書揭示之內容不足以支持所請
    範圍皆符專利要件，故原告於審查過程中，亟欲提供US 5,4
    84,926專利案佐證其論點，因該份資料不足以支持而致核駁
    ，此與原告所稱不知如何修正申請專利範圍等情事顯為不同
    事項，亦併予指明。
  (三)原處分並無違反專利法第46條第2項之規定：
  1.原告主張，原處分記載「本案所請範圍乃先前技藝已可預期
    」與該核駁理由先行通知書否定補充資料之證據能力、否定
    補充資料能支持本案專利範圍二者不符，已有違反專利法第
    46條第2 項之規定。惟綜觀本案審理過程，原告所稱與事實
    不符。
  2.有關補充資料不具證據能力乙事。原告於94年11月08日來函
    申復化學式(9)之化合物有一主鏈，而本案所請化合物的HIV
    蛋白抑制活性即是基植於此，並補充一份遮掩公開日期、
    作者、文獻出處等記載之書面資料；被告乃以該核駁理由先
    行通知書函原告該份資料不具公信力。而被告否定該份補充
    資料認為不能支持原告所述事項之理由，在原告雖於95年03
    月22日再度補充該份書面資料之完整版（即該US 5,484,926
    專利案），並稱「該份資料顯示一系列具有相同主鏈的化合
    物之蛋白質水解速度的抑制效果與HIV 感染細胞株抗病毒效
    果的試驗結果」，惟函中卻未論述如何由該份資料推導出原
    告主張之觀點。經查該份資料與本案所請式(9)化合物較相關
    者僅有實例92、93（實例92與93化合物結構完全相同，區別
    在於93係92化合物之鹽類），相對於本案所請式(9)化合物，
    乃為其上取代基R 、R'為氫與第三丁基者，以如此有限的揭
    示內容實無法獲得如原告所稱在本案具同一主鏈的化合物之
    非主鏈部份進行一般性官能基的取代，並不會損及具備該主
    鏈之化合物的藥理活性之結論，故被告認定該份資料並無法
    支持本案所請範圍。
  3.至於原告稱原處分所述「本案所請範圍乃先前技藝已可預期
    」之理由與核駁理由先行通知書矛盾，亦為以偏概全。因原
    告一再強調本案所請式(9)化合物具有一主鏈，而所請系列化
    合物的HIV蛋白抑制活性即基植於此，卻未論述如何由US
    5,484,926 專利案推論只要具有該主鏈之化合物即具有相同
    藥學活性之理由，故被告乃於原處分指出原告論點誤謬之處
    ，並強調該份資料並無法支持本案所請範圍之理由（詳原處
    分理由(二)「... 若申請人上述論點屬實，則本案... 」）。
    查本案不准專利之理由在於說明書揭示之技術內容不足以支
    持所請範圍，其間原告雖欲補充相關資料佐證本案之專利性
    ，惟該份資料揭示內容有限，並無法獲得如原告所稱之結論
    ，被告乃以本案說明書揭示的內容並不足以支持所請範圍皆
    具預期功效為由審定不予專利，此與原告所稱截然不同。
  4.至原告訴稱「訴願機關未給予原告澄清或到會說明之機會、
    糾正被告違反專利法第46條第2 項規定之事實，顯有認定事
    實不依證據及處分理由不備之違法」，因該項行政措施係在
    原處分之後，此與本案是否符合專利要件並無相關。
  (四)原告對原處分及相關法規、基準之適用有所誤認：
  1.原告訴稱：「不論是專利法、專利法施行細則或專利審查基
    準，均未要求發明專利說明書必須包含何種態樣或多少數目
    以上之實施例或實驗數據。... 被告主張『實施例不僅要有
    足夠的數量，且在申請範圍內應有均衡的分布和合理的佈局
    』實為脫逸專利法制之見解，顯屬違法。」查「專利審查基
    準亦規定實施申請專利之發明所需的內容，例如應記載一個
    以上實施發明之方式，必要時得以實施例說明。」「另單就
    物之構造仍無法推斷如何製造或使用該物之發明，如化學物
    質，通常需記載一個或一個以上之實施例，以符合充分揭露
    而可據以實施之要件；實施例數目主要是取決於申請專利範
    圍中所載之技術特徵的總括程度，如並列元件的總括程度，
    或數據的取值範圍；而實施例的數目是否適當，原則上應以
    是否符合充分揭露而可據以實施之要件及是否足以支持申請
    專利範圍，予以判斷。若申請專利範圍涵蓋的範圍過廣，僅
    記載單一實施例並不符合充分揭露而可據以實施之要件時，
    應記載一個以上不同之實施例，或記載性質類似之擇一形式
    實施方式，以支持申請專利範圍所涵蓋的範圍。」分別為前
    揭專利審查基準2-1-4 、2-1-10頁所載。是以，在化學物質
    領域的發明，實施例之記載是一必要要件，且實施例的數目
    取決於申請專利範圍中所載之技術特徵的總括程度，故被告
    主張「實施例不僅要有足夠的數量，且在申請範圍內應有均
    衡的分布和合理的佈局」之觀點乃依據前揭審查基準而來，
    並無原告所稱脫逸專利法制之情事。
  2.原告訴稱「被告答辯仍稱『按原處分理由既為說明書有限的
    揭示內容不足以支持所請範圍皆符專利要件，其重點即在相
    對於申請專利範圍，說明書之揭示內容是否明確、充分、可
    據以實施，此與本案相關的先前技術並無相關』，更顯與專
    利法第26條第2、3項及前揭專利審查基準之規定違背，益證
    其違法」一節，乃其斷章取義誤解原處分理由所致：
    (1)查本案係有關適用作為HIV蛋白抑制劑之化合物及其作
      為抗病毒劑用途之申請；說明書雖揭示醯胺21之合成流程
      與其藥理測試數據（詳說明書第32、42至43頁），但申請
      範圍卻擴衍至如第1 項所述化合物，經被告以94年07月08
      日第00000000000 號再審查核駁理由通知書函原告說明書
      揭示內容不足以支持所請範圍，原告在94年09月08日及其
      後之歷次申復理由書皆一再強調「本案所請化合物的HIV
      蛋白抑制活性是因為化學式(9)有一主鏈，而化學式(9)的
      R 及R'取代基不會破壞該主鏈具有的藥學活性，並補充US
      5,484,926 專利案佐證R 及R'取代基不會破壞該主鏈具有
      的藥學活性，所以習於該項技藝人士在閱讀本案說明書後
      ，對本案技術內容的實施與運用，應無窒礙難行之處」。
    (2)有關申請專利範圍之審查，依據現行審查基準之記載，應
      參酌申請時的通常知識，包括相關的先前技術，判斷請求
      項總括的範圍是否恰當；惟經被告比對該US 5,484,926專
      利案後，原告所稱「US 5,484,926專利案與本案化學式(9)
      具有同一主鏈」，並非屬實。在US 5,484,926專利案所揭
      示的內容中，如將改變之處區分為A 、B 、C 三區塊，則
      其所揭示的化合物主鏈與原告所稱的化學式(9)之主鏈差異
      甚大，僅有實施例92具有原告所稱的化學式(9)之主鏈（即
      A 、B 、C 三區塊相同），其他化合物在A 、B 、C 三區
      塊皆有所變化，故被告係以「US 5,484,926專利案並不能
      支持如原告所稱具化學式(9)主鏈之化合物皆具有相同藥學
      活性，本案說明書揭露內容不足以支持所請範圍皆符專利
      要件」為由，不准專利。
    (3)綜觀被告審查過程，如原告稱本案所請化合物的HIV 蛋白
      抑制活性是因為化學式(9)有一主鏈，因說明書內容不足
      以支持該論點，故被告於94年10月4 日辦理面詢，並具體
      指出該事項，請原告補充相關文獻；而原告94年11月08日
      所提參考文獻並未記載出處、作者等，被告復以該核駁理
      由先行通知書函原告申復、補充。嗣原告於95年03月22日
      申復、補充該份文獻，經被告審查，以其仍不足以支持本
      案所請範圍而致核駁，並無原告所指被告審定未參酌先前
      技術等情事。
    (4)至於被告在96年01月31日行政訴訟答辯書所稱「被告核駁
      審定....此與本案相關的先前技術並無相關」，其前提在
      於原告在訴訟理由書指責被告完全未援引本案實施例以外
      的其他揭露內容以及與本案相關的先前技術等予以核駁審
      定。按本案不准予專利之理由在於說明書揭露內容不足，
      其論述重點自在相對於申請專利範圍，說明書之揭示內容
      是否明確、充分及可據以實施；至於原告所補充之參考文
      獻，僅為被告對原告論點之佐證文件，並非本案說明書之
      部分，故本案在原處分理由(二)僅論述「95年03月22日補充
      之US 5,484,926並不能支持如原告所稱具同一主鏈之化合
      物皆具有相同藥學活性」，並無原告所稱被告完全未援引
      本案實施例以外的其他揭露內容以及與本案相關的先前技
      術等予以核駁審定等情事。
  (五)就原告所稱製藥界具有通常知識者，若參考US5,484,926 專
    利案，即可瞭解本案內容，並據以實施一節，說明如下：
  1.原告訴稱「在US 5,484,926專利案例證1至93中，例證90至9
    2揭示一不變側鏈結構，而其上取代基R及R'變異並不會影響
    本案化學式(9)之藥理活性」，惟參酌例證90至92之化合物，
    三者之部分取代基截然不同，如例證90與例證91、92之A 區
    塊不同，而例證92與例證91之C 區塊不同，則原告如何僅依
    例證92即可推論在該系列化合物上，A 、B 、C 區塊之取代
    基改變不會影響該系列化合物之藥學活性。
  2.原告訴稱「依有機化學之學理，一化合物若僅是在非主結構
    之側鏈上進行化學基之一般性取代，應不致改變此化合物之
    基本活性；所以US 5,484,926專利案可證明一不變側鏈部分
    ，其上取代基R及R'變異仍具有抑制HIV蛋白活性」，惟上
    述有機化學理論顯與習於該項技藝人士之通常知識有所違誤
    ，依據藥學界基本的藥物結構活性理論（structure activi
    ty relationship ），藥物結構通常會影響該藥物之藥理活
    性，甚至於在同一主鏈結構之化合物因其上取代基之改變，
    而使有藥學活性的化合物變成完全無活性。
  3.至於原告訴稱「依據US 5,484,926專利案所揭示之化合物主
    結構及藥學領域具有通常知識水準之人，應可預期本案化合
    物之群組」，更屬毫無學理根據之推論；如前所述，US 5,4
    84,926專利案並未揭示具同一主鏈之化合物皆具有相同藥學
    活性，而原告所依據之有機化學之學理根本違反藥物學之結
    構活性理論，則原告依據錯誤的資料所推導之結論更不足以
    佐證本案所請範圍已符專利要件。
  (六)關於原告主張專利法第26條第2、3項之規定，被告並未就其
    主張盡其舉證責任一節，說明如下：
  1.查 鈞院91年度訴字第245號判決係有關專利申請案之審查，
    有無新穎性與進步性法定不予專利之情事，應為被告依職權
    調查之事項，與原告未依專利法第26條第2 項盡其法定充分
    揭露義務之情形完全不同，自不能比附援引。
  2.本案審查過程已如前述，原處分理由在歷次核駁理由通知書
    皆已具體敘明，原告所提佐證資料亦有補充機會並經詳細參
    酌，則原告稱被告獨斷式審查意見，並無依據；且原告在歷
    次申復理由書皆未提及被告審查理由有何艱澀難懂之處，卻
    於審定後稱被告審定理由未盡舉證責任，亦屬無理由。
  (七)原告訴稱「原處分關於前揭美國專利之審定意見亦違反專利
    法第46條第2 項之規定」，惟如前述，其論述基礎是被告基
    於原告並未就US 5,484,926專利案如何推論出只要具有化學
    式(9)主鏈之化合物即具有相同藥學活性乙事提出說明，而指
    出原告論點誤謬之處；但在訴訟過程，原告對被告該項審定
    理由卻提出另一套說詞，反稱US 5,484,926專利案具有一不
    變側鏈結構，此與本案審查過程中原告所強調「本案所請化
    合物根本的HIV 蛋白活性是歸因於化學式(9)之化合物的主
    鏈，擇自本案所列替選擇中的R 及R'不會影響所有的藥學活
    性」等論述完全不同，更印證原告論點之不當。又原告稱94
    年11月08日補充之US 5,484,926專利案係精要部分，實屬強
    辯之辭，因就一般專利文獻之檢索，出現畫面就是全文呈現
    ，何來蓄意遮飾專利字號、公告日期等相關內容之精要部分
    ；今原告再三誤導案情，但對該份資料如何推論出只要具有
    化學式(9)主鏈之化合物，即具有相同藥學活性，卻反覆再三
    ，始終提不出一套可經驗證的說詞，更無助於本案具有專利
    性的判斷。至原告所稱「原處分關於前揭美國專利之認知，
    顯屬錯誤」一節，惟有關US 5,484,926專利案揭示化合物與
    本案所請化合物之比對，已如前述；至於原告所稱US 5,484
    ,926專利案乃具有一不變側鏈結構，更與原告於審查過程所
    再三強調的化學式(9)之化合物的主鏈完全矛盾，原告甚至說
    以本案揭示之化學式(9)、（21）證明US 5,484,926之錯誤，
    經與原告在94年11月08日所提申復書進行比對，更顯荒謬。
  (八)原告稱被告對所有附屬項僅有「獨立項不予專利，附屬項亦
    不予專利」之理由，違反逐項審查原則，亦與事實不符：
  1.按專利法第46條第2 項係為保障申請人之申復程序利益，亦
    即核駁理由應敘明不予專利之具體理由，申請人始能據以申
    復主張或修正申請專利範圍；若核駁理由未就系爭案技術內
    容具體說明不准專利之理由，始有違專利法第46條第2 項之
    情事。
  2.查本案不准專利之理由在於說明書揭示內容不足以支持申請
    專利範圍第1 項所請化合物皆符專利要件，被告於歷次核駁
    理由通知書皆已敘明，原告並無不能據以申復主張或修正申
    請專利範圍之事由，且第1 項既已不符專利要件，則有關第
    1 項化合物之鹽類及其相關醫藥組合物，當然不符專利要件
    ，自無原告所稱被告審定理由未具體論斷、舉證等情事，故
    原告所稱被告關於本案申請專利範圍第2 、4 、5 、7 、8
    項之審定意見亦實質違反「逐項審查原則」，亦無理由。
  (九)綜上所述，被告原處分並無違法，敬請駁回原告之訴。
    理  由
一、本件被告之代表人原為蔡練生，自96年12月3 日起變更為王
    美花，有行政院令一紙在卷足憑，是其聲明承受訴訟，核無
    不合，應予准許，合先敘明。
二、按凡利用自然法則之技術思想之創作，而可供產業上利用者
    ，得依法申請取得發明專利，固為專利法第21條暨第22條第
    1 項前段所明定。惟依同法第26條第2 、3 項規定，申請發
    明專利之說明書，其發明說明應明確且充分揭露，使該發明
    所屬技術領域中具有通常知識者，能瞭解其內容，並可據以
    實施；申請專利範圍應明確記載申請專利之發明，各請求項
    應以簡潔之方式記載，且必須為發明說明及圖式所支持。否
    則，即難認其符合發明專利要件，而應為不予專利之審定。
    另同法第46條第2 項規定「經再審查認為不予專利之情事時
    ，在審定前應先通知申請人，限期申復。」
三、本件係原告二人前於87年03月12日以「HIV 蛋白抑制劑」
    向被告申請發明專利，並以西元1997年03月13日申請之美國
    第08/815,951號專利案主張優先權，經被告編為第00000000
    號予以審查，不予專利。原告不服，申請再審查，並修正發
    明名稱為「用於抑制HIV 蛋白之化合物和藥學組成物」；
    嗣原告於94年01月03日申請將該案分割為二部分，改為各別
    申請，經被告核准分割，另編為第00000000號申請案，發明
    名稱亦改為「用於抑制HIV 蛋白之化合物和藥學組成物(二)
    」，續予審查，仍應不予專利之處分。原告不服，提起訴願
    ，經訴願決定駁回，原告猶未甘服，向本院提起行政訴訟，
    並為如事實欄所載之主張。是本件應審究者厥為(1)系爭申請
    專利之說明書是否符合專利法第26條第2 、3 項之規定？(2)
    被告對系爭申請專利之審查是否符合專利法第46條第2 項之
    規定？
四、本院判斷如下：
  (一)按專利審查基準第2-1-10頁記載，如化學物質，通常需記載
    一個或一個以上之實施例，以符合充分揭露而可據以實施之
    要件；而實施例的數目是否適當，應考量發明的性質、所屬
    技術領域及先前技術的情況，原則上應以是否符合充分揭露
    而可據以實施之要件及是否足以支持申請專利範圍，予以判
    斷。若申請專利範圍涵蓋過廣，僅記載單一實施例並不符合
    充分揭露而可據以實施之要件時，應記載一個以上不同之實
    施例，或記載性質類似之擇一形式實施方式，以支持申請專
    利範圍所涵蓋的範圍。第2-1-5 頁記載：「若該發明所屬技
    術領域中具有通常知識者在發明說明、申請專利範圍及圖式
    三者整體之基礎上，參酌申請時的通常知識，無法瞭解如何
    執行該技術手段以實施該申請專利之發明者，例如需要大量
    的嘗試錯誤或複雜實驗，始能發現實施該發明之方法，而其
    已超過該發明所屬技術領域中具有通常知識者合理預期之範
    圍時，這種發明說明之記載不得被認定符合充分揭露而可據
    以實施之要件。... 評估是否必須過度實驗之因素，至少應
    考量... 基於揭露內容而實施申請專利之發明所須實驗的數
    量。」等語；是以，在化學發明專利申請案中，申請專利範
    圍應以說明書為依據，使其請求的範圍相當於發明說明所揭
    露的內容，並不是一種形式要求，而是在實質上應為發明說
    明所支持，以說明書的實施例為核心，在申請人實際完成的
    可實現的內容，才構成可准予專利的權利範圍。
  (二)本件第00000000號「用於抑制HIV 蛋白之化合物和藥學組
    成物(二)」發明專利案，依再審查時94年11月8 日修正本申請
    專利範圍所載，其申請項計十項，除第1 項、第3 項、第7
    項、第9 項為獨立項外，餘為附屬項；第1 項係「一種具有
    下列化學式之化合物：其中：R 與R'係獨立地選自氫、取代
    或未取代之烷基-OR1基、以(C1-C6) 烷基或(C1-C6) 烷基-O
    H 基取代之環烷基、以(C1-C6) 烷基或(C1- C6)烷基-O H基
    取代之雜環基、烷基-NR2R3基或一烷基-S(X)(Y)R4基，其中
    R1為氫、取代或未取代之烷基或醯基；R2與R3各自獨立地選
    自氫、取代或未取代之烷基、環烷基、雜環基及芳基以及醯
    基與磺醯基；R4為氫、取代或未取代之烷基、環烷基、雜環
    基或芳基；以及X 與Y 各自獨立地選自=O或無；只要當R 及
    R ' 中之至少一者為一個被(C1-C6) 烷基或(C1-C6) 烷基-O
    H 基所取代之環烷基時，該環烷基係擇自下列群組：其中此
    處所述的" 烷基" 此詞係指取代或未取代之C1-C8 烴；此處
    所述的" 芳基" 此詞係指：碳環或雜環系、芳族的5-14員單
    環或多環之環，具有擇自於氮、氧與硫之雜原子；此處所述
    的" 環烷基" 此詞係指C5-C14飽和或部分飽和的單碳環或多
    碳環之環；此處所述的" 雜環" 此詞係指：一芳族或一飽和
    或部分飽和的單環或多環5-14員環，具有1 至3 個擇自於氮
    、氧與硫之雜原子，其中任一氮與硫雜原子可選擇性地被氧
    化，而任一氮雜原子可選擇性地被四級化，以及其中一雜環
    之環可在任一合適的雜原子或碳原子處被附接；此處所述的
    " 磺醯基" 此詞係指：-SO2-L5 ，其中L5是芳基、烷基、環
    烷基、雜環或胺基，而芳基、烷基、環烷基與雜環被選擇性
    地取代；此處所述的" 醯基" 此詞係指：L6C(O)L4，其中L6
    是一單鍵、-O或-N，L4是烷基、胺基、烷氧基或氫，以及其
    中烷基與烷氧基可被選擇性地取代；以及其中在上面所提的
    基團中，一烷基、一芳基、一環烷基、一雜環基可獨立地被
    取代以：巰基、硫醚、硝基、胺基、芳氧基(O- 芳基) 、鹵
    素、羥基、烷氧基、醯基、烷基、芳基、環烷基或一飽和或
    部分飽和的雜環基，其中此等取代基之每一者可依據下列取
    代基被進一步地取代，其中：硫醚，其代表：S-芳基；S-雜
    環，其中該雜環係為飽和或部分飽和的；S-(C5-C7)-環烷基
    ；以及S-烷基，其中該- 芳基、該- 雜環、該- 烷基與該-
    烷基可如上述被選擇性地取代；以及胺基，其代表：
    -NL1L2, ，其中L1與L2獨立地選自於：氧、碳環、雜環、烷
    基、磺醯基( 如上所界定的) 以及氫；或NC(O)L3 ，其中L3
    為烷基、烷氧基、氫或-NL1L2，以及其中烷基與烷氧基可如
    上述被取代；或其一藥學上可接受之鹽類。」等語。
  (三)查本件說明書之內容，僅以單一實施例，即單以化學式21之
    醯胺之合成方法，其物、化性資料及藥理測試數據為據，而
    作為上開申請專利範圍第1 項所含括之部分化合物。例如，
    依本件系爭專利範圍第1 項及參以該部分說明，當R 與R'一
    者為氫，一者為未取代之烷基-ORl基，且Rl基為氫、未取代
    之烷基時，亦即使用胺基醇或胺基醚為合成原料時，以本件
    說明書中所揭示之化學式（21）醯胺化合物的實施方法，佐
    以學理、實務經驗及習知技術等專業常識，當可製出如說明
    書中化學式(9)所示之化合物；然而當使用胺基酯類為合成原
    料時，以本件說明書中所揭示之化學式（21）醯胺化合物的
    實施方法，以學理、實務經驗及習知技術等專業常識，當可
    知於合成過程中可能因各式反應條件而導致酯類斷裂，因此
    必須採用不同合成順序或不同合成條件。故本件僅以單一實
    施例－化學式（21）之醯胺做為示範，但申請專利範圍第1
    項卻擴衍至取代基R 與R'係獨立地選自氫、取代或未取代之
    烷基-ORl基，其Rl中，為氫、取代或未取代之烷基或醯基；
    是以，其申請專利範圍第1 項已遠超過說明書所可以支持之
    範圍，且其單一實施例尚不足以支持所請範圍而具明確，揆
    諸上開說明，自不符合專利要件。至於本件申請專利範圍第
    2 項及第4 至6 項為第1 項之附屬項，第7 、9 項所謂醫藥
    組合物，係分別以第1 、4 項之化合物為活性成分，第8 項
    為第7 項之附屬項，第10項為第9 項之附屬項。諸上述各該
    項之內容，雖有縮限相關範圍，但依其敘述均直接或間接依
    附於第1 項獨立項，因第1 項獨立項所請範圍涵蓋過廣不具
    專利性已如上述，各附屬項自亦難符專利要件。綜上，申請
    發明專利之說明書及圖式，並未充份揭示而得使該發明所屬
    技術領域中具有通常知識者，能瞭解其內容，並可據以實施
    ，並為如事實欄所載之主張；是本件系爭申請專利之說明書
    自不符合專利法第26條第2 、3 項之規定。
  (四)次查，原告於被告94年10月04日辦理面詢時，雖經告知應補
    充相關文獻、資料以支持所主張本案化合物根本的HIV 蛋白
    抑制活性是歸因於說明書之化學式(9)之化合物的主鏈等理
    論；原告於94年11月08日所提出之補充資料並未記載出處或
    公開日期；嗣經被告以再審查核駁理由先行通知書告知原告
    ：「該份資料不足以作為本案參考資料；而依據說明書之內
    容僅提供式21化合物之製備實施例及藥理數據，以有限的技
    術內容不足以支持所請範圍... 。」，原告乃於95年03月22
    日提出申復，指稱「前揭補充資料即美國第5,484,926 號專
    利案，旨在說明有相同主鏈之化合物於HIV 蛋白抑制作用
    上均會具有活性」等語。然查，依據本件及美國第5,484,92
    6 號專利案所提供之數據，並參酌學理及實務經驗，僅能說
    明一系列主鏈有所變異之化合物具有抑制HIV 蛋白之藥理
    活性。而與本件有關之化合物，其主鏈係如說明書中所示之
    化學式(9)結構，就其側鏈之取代基而言，在本案中僅提出R
    與R'一者為氫，另一者為1,1-二甲基-2- 羥基乙基（即實施
    例中化學式21醯胺化合物），而在美國第5,484,926 號專利
    案中僅揭示R 與R'一者為氫，另一者為第三丁基之化合物（
    即實施例23之化合物）。就學理而言，此二化合物之側鏈取
    代基（即1,1-二甲基-2- 羥基乙基及第三丁基）具有高度相
    似性，實難推論他種更大（更多碳數）、更小（更少碳數）
    或含有他種取代基之取代基不致影響主鏈所產生之抑制HIV
    蛋白藥理活性，故原告欲以此兩實施例以支持如本案申請
    專利範圍第1 項所含括之化合物皆具有相同藥理活性顯有違
    常理。再者，被告不准本件專利之主要理由係在於說明書所
    揭示之內容不足以支持所請範圍皆符合專利要件，是該美國
    第5,484,926 號專利案，並非被告據以核駁之引證案，自無
    須依專利法第46條第2 項之規定於處分前先通知原告等限期
    申復之必要。從而，原告主張被告未給予說明之機會云云，
    自不足採。
  (五)末查，本件說明書僅揭示化學式21醯胺之合成方法，其物、
    化性資料及藥理測試數據，申請範圍卻擴衍至一種化學式(9)
    之化合物等，已如上述；被告於審查過程一再函原告說明書
    揭示內容不足以支持所請範圍，原告則堅稱所請化學式(9)之
    化合物具一主鏈，而HIV 蛋白抑制活性即是植基於此，擇
    自本案所列替代選擇的R 、R'不會破壞所有的藥學活性；從
    而，被告乃以本案說明書揭示內容不足以支持所請範圍等理
    由予以核駁審定，是本件應不予專利之理由已明確，實無再
    行送交鑑定之必要。
五、綜上所述，本件被告所為應不予專利之處分，依法並無不合
    ，訴願決定予以維持，亦無違誤。原告徒執前詞，訴請撤銷
    原處分及訴願決定，及請求被告就本件發明專利申請案應作
    成准予專利之處分，均為無理由，應予駁回。
六、本件事證已明，兩造其餘主張或答辯，已與本件判決結果不
    生影響，故毋庸逐一論述，併此敘明。
據上論結，本件原告之訴為無理由，爰依行政訴訟法第98條第1
項前段，判決如主文。
中    華    民    國    97     年    3     月    6    日
                   臺北高等行政法院第七庭
                             審判長法  官  李得灶
                                   法  官  林育如
                                   法  官  黃秋鴻
上為正本係照原本作成。
如不服本判決，應於送達後20日內，向本院提出上訴狀並表明上
訴理由，如於本判決宣示後送達前提起上訴者，應於判決送達後
20日內補提上訴理由書（須按他造人數附繕本）。
中    華    民    國    97     年    3     月    6    日
                                   書記官  林苑珍


司法院資訊處製作；財團法人民間司法改革基金會備份。
